【裁判字號】    97,聲判,126
【裁判日期】    970804
【裁判案由】    聲請交付審判
【裁判全文】
臺灣臺北地方法院刑事裁定             97年度聲判字第126號
聲  請  人  丁○○
代  理  人  謝杏奇律師
被      告  甲○○
            丙○○
            乙○○
上列聲請人因被告詐欺等案件，不服臺灣高等法院檢察署檢察長
駁回再議之處分（97年度上聲議字第2026號），聲請交付審判，
本院裁定如下：
    主  文
聲請駁回。
    理  由
一、本件聲請意旨：如附件「刑事交付審判聲請狀」所載。
二、按告訴人不服上級法院檢察署檢察長或檢察總長認再議為無
    理由而駁回之處分者，得於接受處分書後10日內委任律師提
    出理由狀，向該管第一審法院聲請交付審判，刑事訴訟法第
    258 條之1 第1 項前段定有明文。經查，本件聲請人即告訴
    人丁○○以被告甲○○、丙○○、乙○○涉犯詐欺等罪嫌，
    向臺灣臺北地方法院檢察署提出告訴，經該署檢察官於民國
    97年3 月11日以97年度調偵字第68號為不起訴處分後，聲請
    人不服，乃聲請再議，嗣經臺灣高等法院檢察署檢察長於97
    年7 月3 日以97年度上聲議字第2026號認再議為無理由而駁
    回再議之聲請後，聲請人隨即於收受該署駁回再議處分書後
    10日內即97年7 月24日委任律師具狀向本院聲請交付審判等
    情，業經本院調閱上開卷宗核閱無訛，聲請人所提刑事聲請
    交付審判狀並蓋有本院收狀戳日期在卷可稽，則參照前揭規
    定所示，聲請人向本院提起本件聲請，在程序上即屬適法，
    合先敘明。
三、按刑事訴訟法第258 條之1 規定告訴人得向法院聲請交付審
    判，係對於「檢察官不起訴或緩起訴裁量權」制衡之一種外
    部監督機制，法院僅就檢察官所為不起訴或緩起訴之處分是
    否正確加以審查，以防止檢察機關濫權。依此立法精神，同
    法第258 條之3 第3 項規定法院審查聲請交付審判案件時「
    得為必要之調查」，其調查證據之範圍，自應以偵查中曾顯
    現之證據為限。而依同法第260 條對於「不起訴處分已確定
    或緩起訴處分期滿未經撤銷者得再行起訴」規定之立法理由
    說明，該條所謂不起訴處分已確定者，包括「聲請法院交付
    審判復經駁回者」之情形在內。故前述「得為必要之調查」
    ，其調查證據範圍，即應以偵查中曾顯現之證據為限，不得
    就告訴人新提出之證據再為調查，亦不得蒐集偵查卷以外之
    證據。如不然，將與刑事訴訟法第260 條之再行起訴規定混
    淆不清，亦將使法院兼任檢察官之角色，而有回復「糾問制
    度」之虞。又法院為交付審判之裁定時，視為案件已提起公
    訴，案件即進入審判程序，顯見法院裁定交付審判之前提，
    必須偵查卷內所存之證據，已符合刑事訴訟法第251 條第1
    項所規定檢察官應提起公訴之「足認被告有犯罪嫌疑」情形
    ，亦即該案件已經跨越起訴門檻，始應為交付審判之裁定。
    倘該案件須另行蒐證偵查，始能判斷應否交付審判者，因交
    付審判之審查制度，並無如同再議制度得為發回原檢察官續
    行偵查之設計，法院即應依同法第258 條之3 第2 項前段規
    定，以聲請無理由裁定駁回。
四、按犯罪事實應依證據認定之，無證據不得認定犯罪事實；不
    能證明被告犯罪者，應諭知無罪之判決，刑事訴訟法第154
    條第2 項、第301 條第1 項分別定有明文。又認定不利於被
    告之事實，須依積極證據，苟積極證據不足為不利於被告事
    實之認定時，即應為有利於被告之認定，更不必有何有利證
    據；告訴人之告訴，係以使被告受刑事訴追為目的，是其陳
    述是否與事實相符，仍應調查其他證據以資審認，最高法院
    30 年 上字第816 號及52年台上字第1300號分別著有判例意
    旨可資參照。又刑法第339 條第1 項之詐欺罪，係以意圖為
    自己或第三人不法之所有，以詐術使人將本人或第三人之物
    交付為要件。所謂以詐術使人交付，必須被詐欺人因其詐術
    而陷於錯誤，若其所用方法不能認為詐術，即不構成本罪。
五、經查：
  (一)聲請人即告訴人丁○○提出告訴，係指訴：被告乙○○係博
    群國際公關行銷有限公司（設臺北市○○區○○路51號12樓
    之1 ，下稱博群公司）負責人，被告丙○○係博謙文化事業
    有限公司（設臺北市○○區○○路4 段62號4 樓，下稱博謙
    公司）負責人，被告甲○○則係博群公司負責推展漢英文理
    補習（下稱漢英補習班）加盟業務人員，共同基於意圖為博
    群公司不法所有之犯意聯絡及行為分擔，由被告丙○○之博
    謙公司於網路上刊登內容略以：「加盟漢英補習班，第一年
    可招收100 名學生，第二年口碑建立後學生人數可上看200
    至300 人，第一年營業額為480 萬元，毛利為192 萬元，第
    二年營業額1,200 萬元，毛利為480 萬元」之不實訊息，被
    告甲○○並隱瞞告訴人丁○○僅有高職學歷，無法向當地主
    管機關申請補習班開業並擔任班主任之訊息，復誆稱加盟金
    僅需要約100 萬元，且未將漢英補習班加盟合約書與告訴人
    合理之審閱期，致使告訴人陷於錯誤，誤以其學歷及資力可
    開設補習班並擔任班主任，且獲利可期，於95年11月10日，
    在其位於臺北縣鶯歌鎮○○街39號6 樓之4 住所，與代表博
    群公司之被告甲○○簽訂漢英補習班加盟合約書，並交付加
    盟金新臺幣（下同）42萬元，其後並陸續交付保證金10萬元
    、廣告費6 萬3,000 元及面額37萬8,000 元、27萬3,000 元
    之支票2 紙。嗣告訴人投入百萬資金裝潢店面，並懸掛漢英
    註冊之招牌名稱，卻僅收到學生2 名，且博群公司亦未依約
    提供經營補習班所需之智識，另需支付其他營運費用達200
    萬元，始知受騙。綜此，因認被告3 人均涉有刑法第339 條
    第1 項詐欺取財之罪嫌，並提出漢英補習班之網頁廣告影本
    、漢英補習班加盟合約書、各分校編號及地址資訊、行政院
    公平交易委員會公處字第096068號處分書等為證（96年度他
    字第6323號卷第4-14、40-46 頁），合先敘明。
  (二)被告甲○○、丙○○2 人均堅決否認有何前開犯嫌，被告甲○○辯稱：「我負責推展加盟業務，我依照公司提供資料，
    向告訴人說明加盟的好處，簽約之前的業務是由業務部來負
    責，之後由營運部門劉唐正來負責輔導，告訴人所說的前開
    廣告，在網路上都有，經營補習班業務時有風險，只要跟著
    公司腳步就可獲利，至於告訴人所說學歷無法擔任班主任一
    事，我當時跟告訴人提過，因為補習班立案要向當地政府教
    育局申請，擔任班主任則需要專科以上的學歷限制，告訴人
    也提到她女兒具備這項資格，因為實際經營補習班的人，不
    一定就是投資者，也不一定是經營人，所以我特別注意，並
    跟告訴人確認，我沒有詐欺」等語（96年度他字第6323號卷
    第54-55 頁）。被告丙○○則辯以：「公司現有60餘家加盟
    店，加盟之方式均與告訴人相同，營運狀況正常，因為告訴
    人擅自停業，造成合約無法繼續履行，我沒有詐欺」等語（
    97年度調偵字第68號7 至8 頁）。綜此：
  1.被告甲○○有於95年11月10日代表博群公司與告訴人洽談加
    盟事宜，並簽訂加盟合約書，且告訴人於當天交付面額58萬
    3,000 元、37萬8,000 元及27萬3,000 元之支票3 張，以分
    期付款方式，支付加盟金及保證金等情，業據告訴人供陳甚
    明，亦為被告甲○○所不爭執，復有漢英文理補習班加盟合
    約書影本在卷可稽，堪以認定。而依證人即博群公司營運部
    門員工劉唐正於偵訊時之證稱：「我從事補習班業務20餘年
    ，依照規定輔導告訴人如何做補習班的班務、教務、總務等
    業務，並到告訴人開設補習班之班址訓練職員，還到學校門
    口發廣告宣傳品」，以及告訴人之陳稱：「劉唐正確實有幫
    我輔導，有跟我說過班務、業務、總務這些事情，還教我設
    停損，廣告品內容及商標均係公司提供，然劉唐正發廣告宣
    傳品的時間不對，所以對招生沒有發揮實際的效果」等語（
    同上偵卷第12頁），顯見博群公司與告訴人簽訂加盟合約書
    後，確實有為告訴人開業準備為輔導之行為，博群公司亦提
    供商標及廣告內容，供告訴人補習班營運招生，並派員發放
    宣傳品使用，是尚難認被告甲○○於簽約之初，即有詐騙告
    訴人之意。至告訴人所稱懸掛漢英補習班招牌廣告，並發放
    廣告宣傳品，招生人數卻未如預期等情，縱可歸責於博群公
    司，尚與刑責無涉。
  2.告訴人雖指稱：「被告甲○○簽約時有問我學歷，我說是高
    職，他又問我女兒呢，我說是二技，被告甲○○就說好，但
    我不知道被告所說的好是什麼意思，我知道開補習班要向縣
    市政府申請立案，但是我不知道有學歷的限制。班主任需要
    專職，因為我想要擔任班主任，然學歷不夠，又不想另外找
    班主任，所以無法開業」等語（96年度他字第6323號卷第55
    -56 頁），惟依卷附加盟合約書第3 條甲方的權利與義務，
    其中第2 項內容略以：「甲方（即博群公司）有權要求乙方
    （即告訴人）須根據開設班址之當地主管機關規定合法立案
    」等字句，是被告甲○○確已向告訴人告知，設立補習班應
    向縣市政府主管機關申請、擔任補習班主任所需要之學歷限
    制，且告訴人亦可於前開合約書，得悉其有向當地主管機關
    合法申請補習班立案之義務。是雙方或因溝通之落差，而有
    造成告訴人誤認之情形，尚難遽認被告甲○○確有隱瞞前開
    訊息，致告訴人有陷於錯誤之情形。至告訴人所稱被告甲○○於簽約時，未提供合理之契約審閱期間等情，固有違反消
    費者保護法第11條之1 之規定之疑慮，然此屬民事範疇，亦
    與刑責無涉。
  (三)告訴人雖供稱被告刊登營運獲利之不實訊息，且隱瞞加盟後
    之營運費用，並提出博謙公司網路之廣告（網址：http：//
    ww w.pochun.com.tw），指訴被告誘騙告訴人投資云云。惟
    查，告訴人本得於該網址查知加盟開辦資金概算，共有加盟
    金、廣告費等細目應支出項目共12項，約175-300 萬元之訊
    息，此有博群公司網路下載資料在卷可憑。參以卷附博群公
    司漢英補習班加盟校投資企劃書第九項，亦以教育部資料統
    計，國中學生補習比例約80％，國中生平均一年補習英文、
    數學、自然三科，每月約6,000 元，一年學費約6 萬元，每
    一學區規劃約2,500 人，80％之補習率，復以漢英補習班市
    佔率10% 加以分析，以第一年補習班招收學生80人，第二年
    學生人數200 人估算，確可達到廣告宣傳之營業額，是告訴
    人既可於博謙公司前開公開網站，得悉加盟金開辦資金概算
    約175- 300萬元之訊息，且博群公司復於加盟校投資企劃書
    內，公開計算營運獲利概算，計算結果固非精確，然均有其
    計算依據，告訴人即可據以預期補習班招收學生人數計算並
    評估獲利，而判斷廣告之合理性，應尚未達於刑法關於施用
    詐術、使人陷於錯誤之詐欺程度，核與詐欺罪之構成要件不
    符。
  (四)告訴人雖指稱其招生並不如預期，與漢英補習班之網頁廣告
    之內容相距甚遠云云。惟查，漢英補習班加盟校投資企劃書
    僅是提供比較各種補教行業商機及市場評估之資訊，就經營
    國中文理補習班所為之分析，1 個新的補習班從0 個學生到
    100 名學生大約是半年至1 年的時間，在第2 年口碑建立之
    後，學生人數可上看200-300 人，惟聲請人自承僅經營半年
    即停業，並未超過該企劃書所預估之時間，自難以聲請人經
    營半年僅招收2 名學生之結果，遽認前開資訊為不實。又該
    企劃書所為利潤預估，每家分校規劃每一學區2,500 人，80
    ％的補習率約有2,000 人補習，以1 年半的時間為分校規劃
    ，可占市場率10％約200 名學生，惟此僅就學區學生人數、
    補習率及市場率所為預估，並非確定可招收到之補習學生人
    數，因招收學生多寡，尚取決於該區家長經濟能力，補習班
    廣告宣傳效果、師資陣容及教學品質、口碑等因素，此為一
    般人應有的認知，尚不致因前開預估資訊而陷於錯誤，自難
    認被告等有何詐術之施用。
  (五)告訴人雖以被告未依「行政院公平交易委員會對於加盟業主
    資訊揭露案件之處理原則」第4 條之規定，向聲請人提供「
    加盟店營業區域所在市、縣 (市)內 加盟業主所有加盟店之
    事業名稱及營業地址，及加盟業主上一會計年度全國及該加
    盟店營業區域所在市、縣 (市)加 盟店及終止加盟契約數目
    之統計資料」之書面說明資料，且故意隱匿漢英補習班原有
    分校60餘家，因經營不善僅剩下23家仍在經營之事實，致聲
    請人陷於錯誤相信加盟漢英補習班之效果，因而花費加盟金
    90萬元，故被告等人確有施用詐術之行為云云。惟查：
  1.按刑法第339 條第1 項所謂之詐術，並不以欺罔為限，即利
    用人之錯誤而使其為財物之交付，亦不得謂非詐欺（最高法
    院24年上字第4515號判例參照），此種不作為詐欺罪之成立
    ，應以有作為之義務為前提，即依法律有義務或因自己之行
    為有防止結果發生之義務者，竟違背此義務，故意不告知，
    利用對方繼續陷於錯誤之狀態，使為財物之交付者始足當之
    。又「行政院公平交易委員會對加盟業主資訊揭露之規範」
    制定之目的，主在確保加盟事業之公平競爭，避免加盟業主
    於招募加盟過程中，隱匿重要交易資訊，影響連鎖加盟之交
    易秩序（上開規範第1 條參照），加盟業主於招募加盟交易
    過程中雖有違該規範第4 條涉有隱匿重要交易資訊之情事，
    惟該行為尚須於符合對交易相對人顯失公平，且足以影響連
    鎖加盟交易秩序之要件，始有違反公平交易法第24條之規定
    （上開規範第6 條參照）。是被告等人縱未依該規範第4 條
    之規定揭露提供所有加盟店之事業名稱、加盟店及終止加盟
    契約數目之統計資料等之書面說明資料，非即屬違法行為，
    尚難僅以該規範第4 條之規定，做為被告等人法律上作為義
    務的基礎，而使其消極隱匿行為與積極行使詐術之行為等價
    。況該規範第4 條規定揭露資訊之規範目的，係在於避免影
    響連鎖加盟之交易秩序，而縱使因違反該規範而可認屬公平
    交易法第24條之違反，亦僅係構成公平交易法上「不公平競
    爭」之行為，被害人得據以依公平交易法第30、31條之規定
    請求除去、防止、損害賠償，此概屬民事責任之範疇，要與
    刑法上詐欺罪之構成無涉。則縱認被告未依公平交易委員會
    頒布之對加盟業主資訊揭露之規範第4 條向聲請人提供加盟
    店之書面說明資料，自難以此遽認被告等人即為違反公平交
    易法第24條之規定，而有何不作為詐欺之情事。
  2.告訴人與被告等人簽訂加盟合約書後，被告等人確實有依合
    約約定提供教材、師資培訓、招生訓練、廣告、輔導經營等
    各項服務，並曾至分校進行訪視，雙方亦多次以電話及電子
    郵件往來，此即為告訴人支付加盟金之對價，被告等人也確
    實依約履行，是縱認加盟店總數之變動確為告訴人決定加盟
    與否之重要因素，亦難認被告於與告訴人磋商訂約之際，即
    有「利用告訴人之錯誤」而詐取加盟金之意圖及行為。至告
    訴人雖認其花費90萬元之加盟金僅換得漢英商標之使用，以
    及漢英員工與聲請人發放傳單，並未自博群公司換取任何經
    營技術。然經營補習班本需花費教室、黑板、課桌椅等硬體
    設備之費用，且師資、教案、教材亦不可能憑空而生，告訴
    人加盟後，即可利用該加盟業主之經營經驗、招生模式及既
    有之廣告效益，避免自行摸索可能導致之失敗，且被告提供
    之師資培訓、教材等服務，更是補習班經營成敗的重要關鍵
    ，則告訴人雖因補習班未能立案而未繼續經營，亦不能以此
    即認被告未有任何經營技術之轉移。
六、綜上所述，本院綜合卷內資料、被告等人之供述、告訴人之
    陳述等證據，並調閱上開歷次偵查卷宗審閱結果，認為本件
    被告詐欺罪之犯罪嫌疑不足，告訴人聲請交付審判所述之事
    由，尚未跨越起訴之門檻，本案純屬民事糾葛之範疇，應另
    循民事程序解決。此外，本院復查無其他積極證據可資證明
    被告有何詐欺罪之犯行，則參照前揭規定及說明所示，臺灣
    臺北地方法院檢察署檢察官以被告犯罪嫌疑不足而為不起訴
    處分，並經臺灣高等法院檢察署為駁回再議之處分，自屬允
    當。聲請意旨指摘駁回再議之處分不當，聲請交付審判，為
    無理由，應予駁回。
中    華    民    國    97    年    8    月     4    日
                        刑事第六庭審判長法  官  周占春
                                        法  官  林晏如
                                        法  官  林孟皇
本正本證明與原本無異。
本裁定不得抗告。
                                        書記官  楊雅鈞
中    華    民    國    97    年    8    月     4    日


司法院資訊處製作；財團法人民間司法改革基金會備份。
